---
title: "Aula 2"
author: "Brenner Silva"
date: "22/08/2019"
output: html_document
---

# ENGD 02
## Plano de Aula

O presente material apresentado comtempla a segunda aula prática de Estatística Descritiva. Os assuntos desenvolvidos serão:
\

- Medidas de centralidade;

- Distribuição de dados; e

- Visualização gráfica.
\

Para tal, serão utilizados o banco de dados [*iris*](https://en.wikipedia.org/wiki/Iris_flower_data_set) e um conjunto de dados aleatório, a ser construído durante a aula.

## Primeiro Momento

Utilização do banco de dados *iris*.

### IRIS

O *software* R, [vários](https://vincentarelbundock.github.io/Rdatasets/datasets.html) *datasets* estão disponibilizados de mneira residente (sem necessidade de instalação de pacotes), e o *iris* é um destes.
\
Para carregar o *dataset* residente é necessário apenas utilizar a função `data`. Feito isto, prosseguiremos explorando o nosso `df` (*data frame*).

```{r, message=FALSE, warning=FALSE}
data("iris")
View(iris)
```

\
Perceba que o objeto `iris` já consta no seu ambiente de trabalho. E, para explorar o `df`, utilizaremos o pacote `dplyr`. 
\

```{r, message=FALSE, warning=FALSE}
library(dplyr)
```

É interessante lembrar que o pacote `dplyr` também pode ser largamente utilizado para manipulação e estruturação do `df`.
\
Caso o pacote `dplyr` não esteja instalado, favor utilizar a função `install.packages("nomedopacote")`.
\

```{r, message=FALSE, warning=FALSE}
dplyr::glimpse(iris)
```

\
Podemos verificar que nosso `df` é composto por 05 variáveis, sendo 04 numéricas e 01 categórica (*Species*).
\
As variáveis numéricas representam as medidas de "partes" das flores analisadas. Já a variável categórica apresenta a espécie de cada flor. Mas, **quantas plantas estamos analisando?**
\

```{r, message=FALSE, warning=FALSE}
n_linhas <- nrow(iris)
paste0("Estamos analisando ", n_linhas, " plantas íris.")
```

\
**Quantas plantas pertencem a cada espécie?**
\
```{r, message=FALSE, warning=FALSE}
table(iris$Species)
```
\
É possível transformar essa informação em gráfico? Sim, mas temos que realizar manipulação de dados, e para os plots utilizaremos o pacote `ggplot2`.
\
```{r, message=FALSE, warning=FALSE}
df1 <- table(iris$Species)
df1 <- df1 %>% 
  as.data.frame() %>% # transformacao necessaria
  dplyr::rename("Especie" = Var1)
# View(df1)

library(ggplot2)

plot1 <- ggplot(data = df1, mapping = aes(x = Especie, y = Freq)) +
  geom_bar(stat = "identity")
plot1
```

