---
title: "Aula 2"
author: "Brenner Silva"
date: "22/08/2019"
output: html_document
---

<style>
pre code, pre, code {
  white-space: pre !important;
  overflow-x: scroll !important;
  word-break: keep-all !important;
  word-wrap: initial !important;
}
</style>


# ENGD 02
## Plano de Aula

O presente material apresentado contempla a segunda aula prática de Estatística Descritiva. Os assuntos desenvolvidos serão:
\

- Medidas de centralidade;

- Distribuição de dados; e

- Visualização gráfica.
\

Para tal, serão utilizados o banco de dados [*iris*](https://en.wikipedia.org/wiki/Iris_flower_data_set). Caso haja um tempo disponível para prolongação e maior detalhamento do conteúdo, um conjunto de dados aleatório será construído durante a aula para realização de nova análise descritiva.
\
Esta aula está disponível no [RPubs](http://rpubs.com/brennerbiasi/ENGD02_Desc_01) e no [GitHub](https://github.com/bbiasi/ENGD02/blob/master/Aula_2.Rmd).
\
Para pleno andamento da atividade, os discentes deverão verificar e, se necessário, instalar os seguintes pacotes:

- `dplyr`;
- `ggplot2`;
- `reshape2`;
- `WVPlots`;
- `cowplot`; e
- `GGally`.

## Primeiro Momento

Utilização do banco de dados *iris*.

### IRIS

O *software* R, [vários](https://vincentarelbundock.github.io/Rdatasets/datasets.html) *data sets* estão disponibilizados de maneira residente (sem necessidade de instalação de pacotes), e o *iris* é um destes.
\
Para carregar o *data set* residente é necessário apenas utilizar a função `data`. Feito isto, prosseguiremos explorando o nosso `df` (*data frame*).

```{r, message=FALSE, warning=FALSE}
data("iris")
View(iris)
```

\
Perceba que o objeto `iris` já consta no seu ambiente de trabalho. E, para explorar o `df`, utilizaremos o pacote `dplyr`. 
\

```{r, message=FALSE, warning=FALSE}
library(dplyr)
```

É interessante lembrar que o pacote `dplyr` também pode ser largamente utilizado para manipulação e estruturação do `df`.
\
Caso o pacote `dplyr` não esteja instalado, favor utilizar a função `install.packages("nomedopacote")`.
\

```{r, message=FALSE, warning=FALSE}
dplyr::glimpse(iris)
```

\
Podemos verificar que nosso `df` é composto por 05 variáveis, sendo 04 numéricas e 01 categórica (*Species*).
\
As variáveis numéricas representam as medidas de "partes" das flores analisadas. Já a variável categórica apresenta a espécie de cada flor. Mas, **quantas plantas estamos analisando?**
\

```{r, message=FALSE, warning=FALSE}
n_linhas <- nrow(iris)
paste0("Estamos analisando ", n_linhas, " plantas íris.")
```

\
**Quantas plantas pertencem a cada espécie?**
\
```{r, message=FALSE, warning=FALSE}
table(iris$Species)
```
\
É possível transformar essa informação em gráfico? Sim, mas temos que realizar manipulação de dados, e para os plots utilizaremos o pacote `ggplot2`.
\
```{r, message=FALSE, warning=FALSE}
df1 <- table(iris$Species)
df1 <- df1 %>% 
  as.data.frame() %>% # transformacao necessaria
  dplyr::rename("Especie" = Var1)
# View(df1)
library(ggplot2)
ggplot(data = df1, mapping = aes(x = Especie, y = Freq)) +
  geom_bar(stat = "identity")
```

\
Quais medidas de tendência central podem ser obtidas? 
\

```{r, message=FALSE, warning=FALSE}
summary(iris)
```

\
Veja que é possível também retornar apenas um valor específico (média, mediana, etc) por variável utilizando `$` ou a função `attach`.
\
```{r, message=FALSE, warning=FALSE}
mean(iris$Sepal.Length)
median(iris$Sepal.Width)
var(iris$Petal.Length)
sd(iris$Petal.Width)
```
\
Também é possível obter essas informações por espécies (grupos), mas, um dos possíveis caminhos, é através da manipulação de dados.
\
Aqui está presente para a média.
\
```{r, message=FALSE, warning=FALSE}
medias <- iris %>% 
  dplyr::group_by(Species) %>% 
  dplyr::summarise(M_sepal_leng = mean(Sepal.Length),
                   M_sepal_wid = mean(Sepal.Width),
                   M_petal_leng = mean(Petal.Length),
                   M_petal_wid = mean(Petal.Width))
View(medias)
```
\
Mas, como gerar um gráfico dessas informações?
\
Para isso, precisamos empilhar as informações, que significa que devemos mudar o arranjo do nosso *data frame*. 
\
Para isso, vamos utilizar o pacote `reshape2`. Contudo, informo que o pacote citado está em desuso, já está [aposentado](https://github.com/hadley/reshape#status). O ideal é utilizar o pacote `tidyr`.
\
No pacote `reshape2` utilizaremos a função `melt`, e indicaremos a variável a ser conservada no *data frame*.
\
```{r, message=FALSE, warning=FALSE}
library(reshape2)
medias <- medias %>% 
  reshape2::melt(id.vars = "Species")
View(medias)
```
\
Perceba que nosso `df` agora contém 12 *rows* e 03 *col*, com observação agrupada em função da `Species` e da `variable`. Isso tornará nosso trabalho extremamente mais fácil.
\
Caso desejado renomear as variáveis, uma maneira elegante de realizar esta ação é utilizando a função `rename` do pacote `dplyr`.
\

```{r, message=FALSE, warning=FALSE}
medias <- medias %>% 
  dplyr::rename("Especies" = Species,
                "Variaveis" = variable,
                "Media" = value)
```
\
Agora, vamos plotar nosso gráfico e iniciar nossa análise visual.
\
```{r, message=FALSE, warning=FALSE}
medias %>% 
  ggplot() +
  geom_point(aes(x = Variaveis, y = Media))
```
\
Qual informação podemos sintetizar a partir do gráfico? É possível melhorar?
\
```{r, message=FALSE, warning=FALSE}
medias %>% 
  ggplot() +
  geom_point(aes(x = Variaveis, y = Media)) +
  facet_wrap(~Especies) 
# ~ => em funcao de ...
medias %>% 
  ggplot() +
  geom_point(aes(x = Variaveis, y = Media)) +
  facet_wrap(~Especies) +
  theme(axis.text.x = element_text(angle = 90))
medias %>% 
  ggplot() +
  geom_point(aes(x = Especies, y = Media, shape = Variaveis, col = Variaveis), 
             size = 4)
medias %>% 
  ggplot() +
  geom_point(aes(x = Especies, y = Media, shape = Variaveis, col = Variaveis), 
             size = 4) +
  geom_smooth(aes(x = Especies, y = Media))
  
```
\
Vamos comparar com nossa amostra de plantas iris?
\
Então vamos gerar este objeto para uso posterior.
\
```{r, message=FALSE, warning=FALSE}
plot1 <- medias %>% 
  ggplot() +
  geom_point(aes(x = Especies, y = Media, shape = Variaveis, col = Variaveis), 
             size = 4) +
  geom_smooth(aes(x = Especies, y = Media))
```
\
Utilizando o *data set* completo.
\
```{r, message=FALSE, warning=FALSE}
ggplot(iris) +
  geom_point(aes(x = Sepal.Length, y = Sepal.Width, col = Species, shape = Species))
```
\
Existe algum padrão visível? Há correlação? De que tipo?
\
```{r, message=FALSE, warning=FALSE}
ggplot(iris) +
  geom_point(aes(x = Sepal.Length, y = Sepal.Width, col = Species, shape = Species)) +
  geom_smooth(aes(x = Sepal.Length, y = Sepal.Width), method = "lm") +
  facet_wrap(~Species)
ggplot(iris) +
  geom_point(aes(x = Sepal.Length, y = Sepal.Width, col = Species, shape = Species)) +
  geom_smooth(aes(x = Sepal.Length, y = Sepal.Width), method = "lm") +
  facet_wrap(~Species, scales = "free")
ggplot(iris) +
  geom_point(aes(x = Sepal.Length, y = Petal.Length, col = Species, shape = Species)) +
  geom_smooth(aes(x = Sepal.Length, y = Petal.Length), method = "lm") +
  facet_wrap(~Species, scales = "free")
```

\
E para plotar todos os plots?
\
```{r, message=FALSE, warning=FALSE}
library(WVPlots) 
PairPlot(iris,
         colnames(iris)[1:4], 
         title = "Matriz de dispersão - Iris",
         group_var = "Species")
plot2 <- PairPlot(iris,
                  colnames(iris)[1:4], 
                  title = "Matriz de dispersão - Iris",
                  group_var = "Species")
```
\
Boxplot e histograma no `ggplot2`.
\
```{r, message=FALSE, warning=FALSE}
df2 <- iris %>% 
  dplyr::filter(Species == "setosa")

boxplot_1 <- ggplot(df2) + 
  geom_boxplot(aes(y = Sepal.Length,x = Species),
               color="black",fill="blue") +
                 xlab(label = "Espécie") +
                 ylab(label="Comprimento de Sépala")

boxplot_1 <- boxplot_1 + coord_flip()

hist_1 <- ggplot(df2) +
  geom_histogram(mapping = aes(x = Sepal.Length,y= ..density..), color ="black", fill = "blue", bins = 15)+
  geom_density(mapping = aes(x = Sepal.Length,y= ..scaled..), size = 1)+
  xlab(label = " ")
  ylab(label = "Densidade de Probabilidade")

library(cowplot)

cowplot::plot_grid(hist_1, boxplot_1, nrow = 2,
                   rel_heights = c(2,1),scale = 1,align = "hv")

ggplot(iris, aes(Sepal.Length, fill = Species)) + 
  geom_density(alpha = 0.5) +
  scale_y_continuous(expand = expand_scale(mult = c(0, 0.05))) +
  theme_minimal_hgrid(12)
```



