---
title: "Aula 3"
author: "Brenner Silva"
date: "22/08/2019"
output: html_document
---

<style>
pre code, pre, code {
  white-space: pre !important;
  overflow-x: scroll !important;
  word-break: keep-all !important;
  word-wrap: initial !important;
}
</style>


# ENGD 02
## Plano de Aula

O presente material apresentado contempla a segunda aula prática de Estatística Descritiva, contemplando uma breve introdução a séries temporais (*time series*).
\

\
Para tal, será utilizado o *dataset* `AirPassengers`, que tem funcionalidade similar ao `iris`, porém estrutura de classe diferente (`ts`).
\

\
Esta aula está disponível no [RPubs](http://rpubs.com/brennerbiasi/intro_ts) e no [GitHub](https://github.com/bbiasi/ENGD02/blob/master/Aula_3.Rmd).
\
Para pleno andamento da atividade, os discentes deverão verificar e, se necessário, verificar a necessidade de intalação dos seguintes pacotes:

- `ggfortify`;
- `ggplot2`.

\
Em um momento final, haverá, também, uma breve introdução para aplicação do pacote `dygraphs`.
\

## Série Temporal

Série temporal são nada mais que a colocação de observações, de modo **sequencial**, ao longo do **tempo**. As `ts` (*time series*) podem ser uni ou multivariadas, e apresentar influência de fatores inerentes (covariáveis).
\

\
Este tipo de informação requer uma atenção a mais em relação ao `df`, pois, normalmente, é necessário verificar a adequação de **classe** (`class`) dos dados tabulados.
\

\
No presente estudo prático, analisaremos apenas aspectos visuais de `ts`.

### HANDS-ON

Inicialmente iremos carregar nosso *dataset* `AirPassengers` e verificar sua classe.

```{r, message=FALSE, warning=FALSE}
data("AirPassengers")
View(AirPassengers)
class(AirPassengers)
```
\
Observe também que a estrutura visual do objeto `AirPassengers` apresentada no Ambiente de Trabalho é diferente do modelo convencional de `dataframe`. 
\

\
Contudo, perceba que se solicitado o *print* no console, há informação "oculta" no objeto.
\

\
```{r, message=FALSE, warning=FALSE}
print(AirPassengers)
```
\
ôpa! Agora é possível entender um pouco melhor sobre esses dados. Os dados históricos são os totais mensais de passageiros (univariado) da companhia aérea Box & Jenkins, entre **1949 a 1960**.
\

\
Mas, mesmo com outra classe é possível extrair informação? Sim, é possível. Entretanto é aconselhável o uso de pacotes específicos para `ts` ou que seja feito manipulação de dados. Por ora utilizaremos funções residentes no R, através do pacote `stats` e `base`.
\

\
Em `ts`, uma análise inicial essencial é a verificação de *gaps*/*missing data* (dados faltantes - `NA`), e isto pode ser verificado, de maneira genérica, utilizando a função residente `is.na()`, onde contaremos (somaremos) a quantidade de observações que "é **NA**).
\
```{r, message=FALSE, warning=FALSE}
sum(is.na(AirPassengers))
```
\
A frequência de observações (meses), bem como a ordem dos meses, podem ser facilmente verificadas, respectivamente, com as funções `frequency` e `cycle`.
\
```{r, message=FALSE, warning=FALSE}
stats::frequency(AirPassengers)
stats::cycle(AirPassengers)
```
\
Estatística básicas podem ser extraídas 
\

\
Nessa aula utilizaremos, nesse momento, os pacotes `ggfortify` (que pode ser entendido como uma extensão do `ggplot2`, porém com simplificações) e o pacote `tseries`.
\

\
O pacote `ggfortify` proporciona o uso da função `autoplot`, que permite realizar plots com boa estética e de modo bastante simplificado.
\
```{r, message=FALSE, warning=FALSE}
library(ggfortify)
autoplot(AirPassengers)
autoplot(AirPassengers) + 
  labs(x = "Data", y = "Número de Passageiros (1000's)",
       title = "Passageiros de 1949 a 1961") 
```
\
Perceba a simplicidade para realização deste plot, e também que ele aceita os mesmos comandos do pacote `ggplot2`.
\

\
Entre os diversos tipos de estudos que podem ser concebidos utilizando a abordagem de séries temporais, podemos destacar as análises de sazonalidade, tendência, estacionariedade, ciclicidade e autocorrelação como os mais simples e essenciais. Contudo, nesta aula, abordaremos apenas a análise de sazonalidade e de tendências de modo visual.
\

\
Para tal, será necessário decompor a série original de acordo com as análises. 
\
```{r, message=FALSE, warning=FALSE}
decomposeAP1 <- stats::decompose(AirPassengers, "multiplicative")
autoplot(decomposeAP1)

decomposeAP2 <- stats::decompose(AirPassengers, "additive")
autoplot(decomposeAP2)
```


